金門地方法院刑事裁定　　　　　　　　九十年度自字第四號
　　自　訴　人　乙○○
　　被　　　告　丙○○
　　被　　　告　甲○○
右列被告因偽造文書案件，經自訴人提起自訴，本院判決如左：
    主  文
本件自訴駁回。
    理  由
一、自訴意旨略以：自訴人於民國八十三年三月間，向金門縣政府建設局申請興建坐
    落於金門縣金城鎮○○○路與北堤路口—金門縣金城鎮城字第三五一０附一、三
    五三六地號—土地上地上七層、地下二層之建物Ａ、Ｂ二棟（以下簡稱為「建物
    」），金門縣政府於八十三年六月三十日以（八三）縣建字第一四九八九號函（
    俗稱建築令）准許自訴人興建，自訴人於施工期間並四次變更設計獲准，金門縣
    政府並於八十五年一月十日核發（八五）建造字第○○七一號建造執照。建物已
    於八十五年四月竣工，自訴人向金門縣政府建設局申請使用執照，而該局派員查
    驗後，本依法應發給使用執照，豈料自此即無下文。自訴人遂向縣議會及金門縣
    政府縣長即被告丙○○陳情，於八十六年三月十日收到金門縣政府（八六）府建
    字第○四四九七號代覆函，該函由被告丙○○本人署名，函請內政部營建署鑑核
    關於自訴人前開建物「申請核發使用執照與『建築線不符』檢討疑義」（以下簡
    稱為請示內政部函），該函謂：「（建物）至八十五年五月二十日完工，業主（
    即自訴人）向本府申請核發使用執照，經派員勘查，才發現該建築物超越建築線
    」，認建物有：申建前，自訴人之建築師未先行查核建築線，未遵照金門縣政府
    核發建築令之「說明」所明確告知事項，致越界建築，應由自訴人負責；建築師
    誤認現有道路邊即是建築線；改發建造執照前，由鎮公所管理，但自訴人仍如戰
    地政務時期之建築習慣未為各階層報驗，逕予建築等缺失。惟請示內政部函之內
    容與事實不符，蓋建築師已查核現有道路及北堤路之境界線，並無誤認之情事；
    且指定建築界線並非鎮公所所規劃，並無經鎮公所核定規劃之理；以基地鄰接建
    築線部分，其未經鑑定或指定，均非核發使用執照與否之審查項目；金門縣政府
    於核發建造執照，且建物已完工後，始以「才發現」最初程序有應審未審作理由
    ，拒發使用執照，並不恰當。況且，請示內政部函亦坦認「原規劃停車帶已無必
    要性」，並向內政部請示「對本案已興建完成之建築物先行核發使用執照，並俟
    辦理本案都市計畫通盤檢討時一併辦裡變更都市計畫」，業經內政部於八十六年
    五月二日以台（八六）內營字第八六七二七三四號函同意（以下簡稱為內政部函
    ）。詎被告等竟於八十六年七月七日以金門縣政府建設局簡便行文表（八六）府
    建字第一三三六二號函（以下簡稱為函覆購買戶函），蓋用金門縣政府戳記，函
    覆建物之承購戶洪志榮等人謂：「系爭建築物超過建築線‧‧‧建築師未自行審
    查建築線之正確位置，且未申報勘驗鎮公所指定建築界限逕予建築，發生竣工查
    核時超越建築線，按建築法規定不核發使用執照」，除與前開請示內政部函之內
    容完全不符，亦與金門縣政府八十六年七月三日（八六）府建字第一三○六八號
    函所稱：「（Ｂ棟部分）擬暫緩核發使照，本院亦將該案列入本縣近期通盤檢討
    研處」等語不符。再者，金門縣政府復於八十六年九月八日以（八六）府建字第
    一八○七七號函（以下簡稱為函覆自訴人函）：「有關‧‧‧申請部分使用執照
    案，經查原申辦建照圖說基地臨北堤路都市計畫五米不等停車帶未予『退縮』，
    請辦理變更設計後再議」等語，亦有明知北堤路並非計畫道路、並無於路旁規劃
    停車帶之權源、該停車帶之闢建已無必要性、申請Ａ棟之使用執照與變更設計無
    關之疑義，與前述請示內政部函、內政部函之內容，完全不符。被告丙○○係前
    金門縣縣長、被告甲○○係前金門縣政府建設局長，均為刑法上之公務員，函覆
    購買戶函、函覆自訴人函，發函者表面為被告丙○○，實際為被告甲○○，上開
    二函件為被告等執掌上制作之公文書，有前述不符之處，自係以不實之事項登載
    於函覆購買戶函、函覆自訴人函。而且，前述請示內政部函，亦係以被告丙○○
    名義發函，其上記載北堤路係「都市計畫十五米計畫道路」，亦與北堤路已於六
    十年代末拓寬為十五米道路之事實不符，同屬將不實之事項登載於職務上掌管之
    文書。被告二人之行為，讓自訴人無法取得使用執照，使自訴人遭購買戶提出告
    訴而敗訴，自訴人受有損害，認被告二人之發函行為已涉嫌刑法第二百十三條之
    公務員登載不實罪員登載不實罪云云。
二、按法院或受命法官，得於第一次審判期日前訊問自訴人及蒐集或調查證據，如認
    為案件有刑事訴訟法第二百五十二條至第二百五十四條之情形者，得以裁定駁回
    其自訴，同法第三百二十六條第一項、第三項分別定有明文。再者，依照行政機
    關分層負責實施要項之規定，第三點規定：「本要項所稱分層負責，謂機關依其
    組織法規規定之各級單位，適當劃分處理公務之層次，由首長就本機關職權及單
    位職掌，將部分公務授權各層主管決定處理，並由被授權者負其決定之責任。」
    又依公文程式條例第三條第一項規定：「機關機關公文，視其性質，分別依照左
    列各款，蓋用印信或簽署：一、蓋用機關印信，並由機關首長署名、蓋職章或蓋
    簽字章。二、不蓋用機關印信，僅由機關首長署名，蓋職章或蓋簽字章。三、僅
    蓋用機關印信。」對於行政機關公務之處理及公文之制作均有明確規定。再按，
    刑法第二百十三條之公務員登載不實罪，以公務員明知為不實之事項，而登載於
    職務上所掌之公文書為構成要件。所謂「不實」，必該事項於客觀上有真假可言
    ，若該事項無真假可言，只有適當與否、合法與否，尤其是主管機關或公務員本
    於其職權，對於主管事項認事用法，表示意見，作成行政處分，或是函知各相關
    當事人等行政作為，縱使作成的行政處分或函知，其表示之意見事後被認定為不
    適當或不合法，亦只有適當與否、合法與否的問題，並無真假可言，自無「實」
    或「不實」的問題。簡言之，行政機關或公務員認事用法之結果，縱使被認定為
    不適當、不合法，亦非公務員登載不實罪所欲規律的行為。
三、訊據被告丙○○、甲○○，均堅決否認有偽造文書之犯行，被告丙○○辯稱：我
    是卸任縣長，從九十年十二月二十日卸任，我不太清楚建築業務，我是基於信任
    主管、部屬的簽呈意見，應由縣政府發文的公函，我就批准發文等語。被告甲○
    ○則辯稱：金城的都市計畫樁位在八十二年六月十五日就已經公告，自訴人的建
    築令金城的都市計畫樁位在八十二年六月十五日就已經公告，自訴人的建築令把
    中心樁、邊界樁標示在建築圖上，建築線是很明確的，自訴人是因為超出建築線
    ，所以我們才沒辦法核發使用執照，自訴人的建築師既然在建築圖上簽證，他就
    要負責建築圖符合建築法規，這是他應該自行注意，為他的客戶負責，我所簽准
    的公函沒有登載不實的事項等語。經查，被告丙○○之辯解與前述行政機關分層
    負責實施要項之規定相符，亦符合公務機關實施分層負責之現狀，堪以採信。此
    外，請示內政部函，係以「縣長丙○○」名義發函；函覆購買戶函、函覆自訴人
    函，係以「金門縣政府」名義發函，此有上開各函件在卷可稽，與前述公文程式
    條例第三條第二、三款之規定相符，並無被告丙○○於縣長職務上掌管之文書可
    言。第查，被告甲○○身為金門縣政府前建設局長，建設局所發之公文，衡情必
    係由建設局職員擬就後交由局長批閱，並非被告甲○○自行制作，上開各函件亦
    無其身為建設局長職務上掌管之文書可言。況且，請示內政部函、函覆購買戶函
    、函覆自訴人函，揆其內容無非是金門縣政府本於建築主管機關職權，就核發使
    用執照之主管事項函詢上級機關，或是就其主管事項表示法律意見，縱使有不妥
    當或與建築法規不符之處，揆諸前開說明，只有適當與否、合法與否的問題（此
    為行政機關職權事項，並非本院所得審究置喙，合予敘明），無「不實」可言。
    綜上所陳，被告丙○○、甲○○均不構成刑法第二百十三條之公務員登載不實罪
    ，依刑事訴訟法第三百二十六條第一項、第三項、第二百五十二條第十款之規定
    ，本件自訴應予駁回。
據上論結，應依刑事訴訟法第三百二十六條第三項，裁定如主文。
中    華    民    國      九十一    年        五      月        三      日
                                      福建金門地方法院刑事庭
                                          法  官  陳建勛
右正本證明與原本無異。
如不服本判決應於送達後十日內向本院提出上訴狀。
                                          書記官  李成在
中    華    民    國      九十一    年        五      月        六      日
